臺灣高等法院臺中分院刑事判決　 93年度重上更(一)字第255號
上　訴　人
即　被　告　癸○○
選任辯護人　林志忠律師
　　　　　　江燕鴻律師
上列上訴人因殺人未遂等案件，不服臺灣南投地方法院87年度訴
字第354號，中華民國88年11月29日第一審判決（起訴案號：臺
灣南投地方法院檢察署87年度偵字第1485、1846、1560、1573、
1586號），提起上訴，經最高法院發回更審，本院判決如下：
    主  文
原判決關於癸○○殺人未遂罪部分撤銷。
癸○○被訴殺人未遂及違反槍砲彈藥刀械管制條例部分均無罪。
    理　由
一、公訴意旨略以：癸○○家族與蔡文田（業經判決罪刑確定）
    ，及高愛德（已死亡）等人曾於民國（下同）七十七年間，
    在南投縣仁愛鄉○○村○○路四十五號成立榮高育樂股份有
    限公司（以下簡稱榮高公司）；陳明輝（癸○○父親，已死
    亡）嗣又於八十一年一月二十日與蔡文田、高愛德三人訂立
    合夥契約書，約定出資額依序為新臺幣九萬元、九萬元及二
    萬元，合夥向榮高公司承租南投縣仁愛鄉○○段第一二五０
    號等十二筆土地，總面積四七、五九一０公頃，經營泰雅渡
    假村（營業地點在南投縣國姓鄉○○村○○路五十六之二號
    ），以提供觀光遊憩為營業項目。癸○○一方與蔡文田一方
    就泰雅渡假村之經營迭生齟齬，雙方乃於八十六年五月十七
    日由癸○○與蔡文田訂立經營協議書，約定蔡文田一方為投
    資者，癸○○一方為投資兼經營者，由癸○○負責經營，期
    間為自八十六年四月二日起一年。其間於八十六年十一月二
    十日雙方再因經營之糾紛爆發暴力衝突，蔡文田即自行主導
    實際負責該渡假村之經營。迄八十七年四月一日，癸○○等
    人在該渡假村內，召開榮高公司董監事會議改選董事長，並
    決議將原任董事長蔡文田解除職務，另由己○○繼任。蔡世
    卯（即蔡文田之堂弟）因不甘經營權遭排擠，乃與原泰雅渡
    假村員工李文明、牟昌華、未○○（以上四人均經判處罪刑
    確定），及不詳姓名年籍之成年人約三、四十人，於八十七
    年四月二日十四時許，由蔡世卯、李文明、牟昌華、未○○
    等人先至該渡假村大門口，命令大門警衛室人員不得以電話
    向內通話，再由未○○率眾進入渡假村內，持木棍、耙子、
    鐮刀等兇器，於距大門口約一百五十公尺餘之行政辦公室及
    企劃室，強行押走員工庚○○、辰○○、子○○及卯○○、
    寅○○，擬將彼等帶往大門口，並出手毆打癸○○、己○○
    成傷。癸○○不甘受辱，隨即基於殺人之犯意，夥同數名不
    知名人士，持具有殺傷力之槍枝及鐮刀等兇器，對上開蔡世
    卯一方之人群射擊及砍殺，致丁○○受有左小腿穿刺傷合併
    皮下硬物，戌○○受有下背部穿刺傷之傷害，因認癸○○涉
    有刑法第二百七十一條第二項、第一項之殺人未遂，及槍砲
    彈藥刀械管制條例第十一條第四項之持有槍砲罪嫌云云。
二、按犯罪事實應依證據認定之，無證據不得認定犯罪事實，刑
    事訴訟法第一百五十四條第二項定有明文。次按事實之認定
    ，應憑證據，如未能發現相當證據，或證據不足以證明，自
    不能以推測或擬制之方法，以為裁判基礎；又所謂認定犯罪
    事實之證據，係指足以認定被告確有犯罪行為之積極證據而
    言，而認定犯罪事實所憑之證據，雖不以直接證據為限，間
    接證據亦包括在內，然而無論直接或間接證據，其為訴訟上
    之證明，須於通常一般人均不致有所懷疑，而得確信其為真
    實之程度，始得據以為有罪之認定，倘其證明尚未達到此一
    程度，而有合理懷疑存在時，事實審復已就其心證上理由予
    以闡述，敘明其如何無從為有罪之確信，因而為無罪之判決
    ，尚不得任意指為違法，最高法院分別著有二十九年度上字
    第三一○五號、四十年度台上字第八六號、七十六年度台上
    字第四九八六號判例足資參照。
三、本件公訴人認上訴人即被告（以下簡稱被告）涉犯上開犯行
    ，無非以：被害人丁○○、戌○○之指述，及受命在現場維
    護秩序之員警酉○○、張光良、辛○○，事後負責調查之員
    警李錦明，前開公司員工甲○○等人之證述，與扣案之鉛彈
    二顆，暨被害人受傷之診斷書二紙為其論據。訊據被告癸○○堅決否認上開犯行，辯稱：當時其被人毆打成傷，不可能
    持槍傷人，伊有聽到槍聲，但確未曾持槍傷人等語；被告選
    任辯護人辯稱：證人丁○○、戌○○、戊○○、午○○、未
    ○○、乙○○、巳○○、蔡世卯、丙○○、甲○○及申○○
    於警詢時之陳述為審判外之陳述，且不符合得為證據之特性
    信要件，均無證據能力；又證人張光良所稱被告持有制式霰
    彈獵槍，該槍能射擊鉛彈有誤；而證人午○○等人多係與被
    告對立之蔡文田於警詢時所提供之名單，其等證詞自有偏頗
    而不足採信。
四、經查：
（一）按中華民國九十二年一月十四日修正通過之刑事訴訟法施
      行前，已繫屬於各級法院之案件，其以後之訴訟程序，應
      依修正刑事訴訟法終結之。但修正刑事訴訟法施行前已依
      法定程序進行之訴訟程序，其效力不受影響，刑事訴訟法
      施行法第七條之三定有明文。查本案發生於八十七年四月
      二日，而於八十七年十月二十二日繫屬於臺灣南投地方法
      院，有臺灣南投地方法院檢察署起訴函附於原審卷可稽，
      是辯護人所指上開證人丁○○等人，於刑事訴訟法修正施
      行前已依法定程序進行之警詢筆錄，依上開施行法但書之
      規定，即具有證據能力，合先敘明。
（二）被害人丁○○、戌○○在前開衝突中所受之傷，分別為左
      小腿穿刺傷合併皮下硬物，及下背部穿刺傷，有診斷證明
      書二紙在卷可稽，而依彼等所就診之林森醫院事後分別於
      八十八年三月十六日及六月十五日函覆原審陳稱：丁○○
      是自左小腿皮下取出小鉛彈二顆各約０、三公分，且交給
      患者丁○○本人處理；戌○○當時主訴受ＢＢ彈所傷，入
      本院就醫，而診察在背部留有二個穿刺傷，但無穿透人體
      ，大小各約為０、三乘０、三公分，深度約為０、二公分
      ，當時並無發現任何異物存留體內，故無法辨別為何種類
      所傷等語，有該院覆函二紙附卷可稽（見原審卷一第100
      、、150頁）。又自丁○○左小腿取出之鉛彈，經送內政
      部警政署刑事警察局鑑驗結果，均認係直徑約三、三ｍｍ
      之鉛質彈丸（測其每顆重量約０、二一公克），經查閱資
      料，依其大小及重量等同霰彈內填之四號鉛粒，不排除為
      制式霰彈之填充彈丸，惟無法研判其霰彈口徑；至於是由
      何種槍枝所擊發，未便擅斷，亦有該局鑑驗通知書一紙在
      卷足憑（見87年度偵字第1485號卷第98頁），則本件被害
      人係受不明型式之霰彈槍所擊傷，固堪認定。
（三）被害人丁○○、戌○○於警詢中固均指稱係被告癸○○持
      獵槍或長槍向彼等射擊成傷云云。惟被害人丁○○於警詢
      指稱：「（你是否知道係何人持獵槍開槍射擊你？）我原
      先不知道，後來經友人指證是名叫癸○○的人所槍擊」等
      語（見同上偵卷第27頁背面）；被害人戌○○於警詢時指
      稱：將伊擊傷的人伊雖然不認識，但事後經指認才知道是
      癸○○等語（見同上偵卷第29頁背面），其復指稱：（本
      分局帶來乙張相片請你指證‧‧‧）經當場指認確實是該
      相片之人向我射擊等語（見同上偵卷第31頁正面）。觀其
      二人於警詢之指述，或出於友人之轉述，或出於有瑕疵之
      指認程序，是否可採，已令人質疑。佐以原審就指認之細
      節訊問被害人時，丁○○稱：「（當天）在門口那裡，與
      戌○○在那裡，看到多人跑下來，有聽到槍聲。」、「有
      看到（有人持槍），但很遠，看旁邊警察在那。」、「（
      你於警詢中說有看到開槍的人﹖）那是戌○○跟我講的，
      他先做口供，之後將口供拿給我看，我不知道他有看到，
      我是沒有看到，是警察跟他講的，我不知是誰，而是看戌
      ○○口供寫一個人，‧‧‧」、「（也確定有一人開槍打
      到你？）是，但沒有看清楚，戌○○應有看到。」、「（
      你是依他筆錄而確定是那個人？）那是警察講的，戌○○
      有說是警察跟他講的」等語，業已當庭陳稱看不清楚是否
      癸○○（見原審卷二第147頁以下）。戌○○則結證稱：
      「（你們在門口發生何事？）看一群人在那‧‧‧，而走
      近時有聽到槍聲，而我摸背後發現流血就趕快跑，‧‧‧
      跑到距大門一百公尺時，扶著柱子蹲下，回頭看剩不到幾
      人在那邊。」、「（有無看到何人持槍﹖）沒有。」、「
      （為何警詢時清楚指認（癸○○）？）不是他，因到大門
      時，回頭沒有看到人，另一群人在大門，而那些人說一定
      是癸○○，‧‧‧到警局時警員持照片稱這人是癸○○，
      （問）是不是他。」、「我當時受傷很氣，而在大門時大
      家說是癸○○，在警局時也說是癸○○打的，他說這個人
      是癸○○，持照片給我認」、「當時是跟我講這個人就是
      癸○○，‧‧‧我被擊傷時，我在大門口時有人跟我說那
      個人就是癸○○，到警局作筆錄，拿照片給我指認，跟我
      說這人就是癸○○。」、「我只知道這個名字，也沒有看
      過這個人」等語（見原審卷二第33、34、81、82頁）。再
      參以被害人指述遭槍擊時，係在一群人由渡假村內往大門
      口跑時遭擊傷，而彼等所受槍傷均在身體背面等情況，彼
      等於槍擊時，逃命唯恐不及，衡情當無再回頭看清何人持
      槍射擊之閒暇，是其等於警局之指認應係聽信外人猜測之
      言而僅就警方提供之被告姓名或相片而為指認，難認無嚴
      重之瑕疵，不能採為不利於被告之認定。
（四）證人即在現場維持秩序之警員張光良（已死亡）、辛○○
      、酉○○於原審調查中雖證稱：槍是張光良自癸○○手中
      奪下，交予辛○○丟入警車後座，因遭癸○○人馬包圍，
      在混亂中該槍遭竊而未扣案等語，並明確證稱槍枝係雙管
      霰彈獵槍等情，辛○○並說明原先係因丟槍怕行政處分，
      而未道出實情（見原審卷一第180頁至182頁）。然查前述
      三員警於偵查中均證稱在現場未見到持槍之人（見同上偵
      查卷第143頁）；於原審八十八年一月二十八日訊問時，
      辛○○、酉○○亦均證稱未看到槍，只看到有人受傷等語
      （見原審卷一第41頁）。再者，證人酉○○及辛○○經本
      院前審傳訊時，簡炳賢證稱：「有聽到一、二聲槍聲，我
      們開車進去到行政大樓前的馬路上，車到達時，張光良開
      車他有看到有人拿槍，至於何人拿槍他事後也沒講，（為
      何知道拿槍的事？）他有將槍交給辛○○，（何種槍？）
      當時人很多我沒有看到，都是事後聽他們說的，（槍如何
      拿到？）從人群裡面拿到的，（從何人手中拿到？）要問
      張光良才知道，因當時被人群擋到所以沒有看到，（事後
      如何處置？）辛○○他拿到後就往巡邏車上放」（見本院
      前審卷第253頁），辛○○證稱：「那天是我、張光良與
      巡佐（簡炳賢）一起去的，是張光良開車，現場已有六、
      七十人在那裡，到現場巡佐與張光良先下車，後我要下車
      因為人過多我無法下車，後來我下車張光良就拿了一把槍
      交給我，是紅、白相間的顏色，我可以確定不是手槍，至
      於是何種槍枝我無法確定，我將槍放在車子後行李箱，‧
      ‧‧當時張光良告訴我槍是由癸○○手裡把他拿來的，我
      問他是否確實是癸○○，他才說是從一位全身穿運動服的
      人那裡拿來的，我問他癸○○那時並沒有穿運動服，‧‧
      ‧之後問巡佐也不確定槍是何人的」等語。彼等前後就所
      發生槍擊及取得槍枝及槍枝遺失之證述，難認無重大齟齬
      ；又縱認證人張光良於原審所稱伊自被告手中拿下槍枝屬
      實，然其亦證稱：「（有無看到他開槍？）沒有，只看他
      拿著。」等語（見原審卷第180頁背面），以現場多達
      六、七十人之混亂場面，槍枝於射擊後或有轉手之可能，
      實難據此而推論被告確有持槍射擊。從而，上開證人張光
      良、辛○○、簡炳賢所證，亦不能作為認定被告癸○○犯
      罪之依據。又證人李錦明係事後奉命調查事件之發生經過
      ，其證述內容乃傳聞自所詢問之證人，其證言本身即不足
      作為不利於被告之證據。
（五）證人未○○、乙○○、巳○○、蔡世卯、丙○○、甲○○
      、申○○、午○○、戊○○等人雖於警詢中指稱曾見案發
      當時，被告癸○○有持槍射擊之情事（見同上偵查卷第16
      、35、61、88、92、183、184、189、190、191頁）；然
      證人未○○、乙○○、巳○○、丙○○、甲○○於警詢均
      證述所見癸○○係持短槍，證人乙○○、巳○○、甲○○
      同時更證稱另有持長槍者；而證人蔡世卯、申○○、午○○、戊○○於警詢時則證述癸○○係持長槍射擊。是被告
      當時究係持長槍或短槍，其等所證已有不同，是否可信益
      令人起疑。而證人甲○○另證稱：該持長槍者，經癸○○
      告以有警察，趕快將槍藏起來，該持長槍之男子乃順手將
      槍藏於身旁花圃下方，俟警車駛離後，癸○○再駕賓士車
      前來，該男子將長槍由花圃下方取出後放入賓士車後行李
      箱等語；而證人未○○、乙○○於原審調查中則證稱當天
      並未看到何人持槍，未看到癸○○持槍等語（見原審卷一
      第167、168頁）。參以本件被害人丁○○、戌○○所受之
      槍傷，應係霰彈槍所致，而非短型手槍，已如前述，則證
      人未○○、乙○○、巳○○、丙○○、甲○○所證癸○○
      持有之短槍，與被害人之槍傷即難認有何關聯。又證人蔡
      世卯於其所涉前開妨害自由部分調查中，一再否認有進入
      渡假村，並辯稱其人均在大門口外，即被押之辰○○於警
      訊中亦證稱其被押到大門口時，有看到蔡世卯站在大門口
      等情（見同上偵查卷第24頁），則以本件槍擊發生在距大
      門口約二百餘公尺處之行政大樓前（見本院卷第134頁勘
      驗現場圖），證人蔡世卯焉有可能在多達六、七十人之混
      亂現場目擊持槍者為癸○○，其所證與常情事理有違，亦
      不足採信。至證人申○○於原審調查中又結稱：「當時我
      ‧‧‧看到一大群人往行政樓廁所方向跑去，是在我前面
      一位老先生告訴我有人拿槍，我並未看到」，證人（戊○○亦證稱：「當時我‧‧‧只有看到下面一堆人跑來跑去
      ，因距離及視線關係，並未看到何人持什麼東西」等語（
      見原審卷一第66頁背面），其先後所證已相矛盾不符。況
      彼等於警詢筆錄乃由蔡文田一方邀集於餐廳、蔡文田住處
      ，配合李錦明調查，此業據證人李錦明於本院前審證述無
      訛，其結證稱：我們去查訪被害人蔡文田，請他通知當天
      的員工，分二、三次製作筆錄，有幾位是在蔡文田家裏製
      作筆錄，有的在南投餐廳及ＫＴＶ包廂等語（見本院前審
      卷第174、175頁）；佐以證人乙○○於原審另證稱：「當
      時有苦衷，可由筆錄大家口徑一致可想見，受僱於他人，
      無法不如此」等語（見原審卷第167頁背面），則彼等所
      證難免受蔡文田之導引，而對癸○○多所不利，該警詢中
      之筆錄自較其於原審所證更有偏頗之虞而不足採信。
（六）證人午○○於警詢時係證稱：其在大倉庫內聽一聲響就跑
      到外面欄杆旁觀看，看到張保定打開一部停放在行政大樓
      前的賓士車後行李箱，癸○○由裏面取出一把長槍朝左前
      方射擊，當時壬○○拉著癸○○手向下，射擊角度因此偏
      低，後來癸○○追到圓環附近，剛好一部警車駛過來，清
      流派出所主管用手拉著癸○○，後來己○○搶了一把長槍
      往行政大樓廁所方向跑去等語（見同上偵查卷第190頁）
      ；於原審則證稱：「我當時人在倉庫，在斜坡上可看到現
      場，因我每天要去調撥東西而到倉庫，當時以為鞭炮聲而
      轉過去看；自上個月才沒在泰雅上班；製作筆錄的名單應
      是蔡董所提供：作筆錄前並未先去吃飯唱歌，是剛好約在
      餐廳，而我住在埔里，他們叫我過去，我就照實說；當時
      我站在倉庫外斜坡上，看得一清二楚，還有戊○○，施劉
      彩雲剛好有電話走入倉庫；我聽到槍聲跑出去，張保定打
      開車後車廂，癸○○即取出一枝長槍，係張保定交給他；
      有一穿緊身黑衣服之己○○，他一直拉著癸○○，壬○○
      夫妻亦在那拉著癸○○；是拉他，不是幫忙他，癸○○一
      直想開槍，他們倆一直拉著他，致槍管往下朝地；事後聽
      說有人受傷；長槍由一賓士車後車廂取出；不知長槍下落
      ；當時有多名員工看到，包括販賣部的；未看到短槍」等
      語（見原審卷一第164至166頁）。惟其所證除與乙○○、
      未○○所證壬○○係促使癸○○持手槍射擊之情節不同，
      而有疑義外；又據其所證係先聽聞鞭炮聲或槍聲後始出外
      觀看，才發現張保定打開後車箱，被告癸○○才取出長槍
      等情，益證其看見張保定打開後車箱之前，已先有他人（
      不詳之人）持槍射擊至為灼然；況據本院履勘現場，並命
      人持長棍站立於現場，由證人午○○所站倉庫前欄杆位置
      往現場望去，其距離長達約一百六十九公尺，隱約可見有
      人手持棍狀物，但無法判斷是否係槍枝或刀械，亦無法看
      清該持棍狀物者究係何人，有勘驗筆錄、現場圖及相片在
      卷可按（見本院卷第131頁背面、第134頁、第145頁），
      證人午○○前開證詞是否正確無誤，亦非無疑。徵之其亦
      係由蔡文田提供名單，並約於餐廳接受員警詢問，其證詞
      又有前開瑕疵，自難據為不利於被告之認定。
（七）綜上所述，本件既起因於雙方爭奪經營權而引發之衝突，
      且事發倉促，又無證據足證被告癸○○確有持霰彈槍枝向
      人群射擊，導致被害人丁○○、戌○○受傷，或與其他持
      槍射擊之人間有何犯意聯絡，自不能以前述存有嚴重瑕疵
      之證人所證，即遽而推測被告癸○○有殺人犯行。此外，
      復查無任何積極證據足認被告癸○○有公訴意旨所指之殺
      人未遂或持有槍彈犯行，尚難遽予論科。原審未詳予審酌
      ，即為被告論罪科刑之判決，即有違誤，被告上訴意旨否
      認犯行，指摘原判決不當，自有理由，應由本院將原判決
      關於此部分撤銷，改為被告無罪之判決。
據上論斷，應依刑事訴訟法第三百六十九條第一項前段、第三百
六十四條、第三百零一第一項，判決如主文。
本案經檢察官丑○○到庭執行職務。
中　　華　　民　　國　　94　　年　　8 　　月　　10　　日
               刑事第十庭　審判長法　官　林　照　明
                                 法　官　吳　重　政
                                 法　官　唐　光　義
上列正本證明與原本無異。
如不服本判決應於收受送達後十日內向本院提出上訴書狀，其未
敘述上訴之理由者並得於提起上訴後十日內向本院補提理由書（
均須按他造當事人之人數附繕本）。
                                 書記官　王　麗　珍
中　　華　　民　　國　　94　　年　　8 　　月　　19　　日
　　　　　　　　　　　　　　　　　　　　　　　　　　　Ｆ
